臺灣臺中地方法院民事判決　九十二年度建字第七三號
　　原　　　告　　欣隆營造有限公司
　　法定代理人　　乙○○
　　訴訟代理人　　林道啟律師
　　被　　　告　　交通部公路總局第二區養護工程處
　　　　　　　　　　　　　設台.
　　法定代理人　　甲○○　住同.
　　訴訟代理人　　徐文宗律師
　　複　代理人　　林雅儒律師
右當事人間請求給付工程款事件，經本院於中華民國九十三年四月八日言詞辯論終結
，判決如下：
    主    文
被告應給付原告新台幣柒佰玖拾貳萬伍仟伍佰貳拾柒元及自民國九十二年九月二十日
起至清償日止按年息百分之五計算之利息。
原告其餘之訴駁回。
訴訟費用由被告負擔百分之九十七，餘由原告負擔。
本判決原告勝訴部分於原告以新臺幣貳佰陸拾肆萬元或等值之華南商業銀行可轉讓定
期存款單供擔保後，得假執行；但被告如以新臺幣柒佰玖拾貳萬伍仟伍佰貳拾柒元為
原告預供擔保，得免為假執行。
原告其餘假執行之聲請駁回。
    事實及理由
壹、兩造爭執要旨：
一、原告起訴主張：原告承攬被告定作之「台八線２４Ｋ+２４０-２４Ｋ+４４０段
    明隧道新建工程」（下稱系爭工程），依約於民國八十九年十二月二十日開工，
    至九十一年四月三十日竣工，歷時四百九十七日，被告以系爭工程原約定工程期
    限為二百四十日加以被告同意展延工期一百十日，原告應於九十年十二月四日前
    完工，逾期一百四十七日，應罰款新台幣（下同）九百十一萬四千零六十一元為
    由，拒絕給付原告系爭工程尾款八百四十八萬三千八百九十二元。惟依系爭工程
    契約第七條第四項第一款、第二款、第三款之約定，原告承攬系爭工程期間，因
    工程變更設計，工程金額由四千二百五十萬元增加為六千一百四十七萬七千二
    百二十八元，應展期一百零七日（此部分被告同意展期一百零七日）；九十年
    一月三日坍方，自同日起至同年月九日止因清理坍方停工，應展期七日（此部分
    被告同意展期一日）；九十年一月十一日坍方，自同日起至同年月十六日止因
    清理坍方停工，應展期六日（此部分被告同意展期一日）；九十年一月三十日
    因系爭工程上邊坡經多次坍方致落石不斷，非變更工程設計，不能繼續施工，經
    被告所屬谷關工務段報請被告派員勘查，被告延至同年二月二十日始派員勘查，
    並核示以增加掛網噴漿數量施工後，原告於同年月二十二日依核示施工，在停工
    等待勘查期間，應展期二十三日；九十年四月十七日起至同年月二十一日止，
    停工等待管線遷移，應展期五日；九十年四月二十二日坍方，自同日起至同年
    月二十七日止停工，應展期六日（此部分被告同意展期一日）；因九十年四月
    二十二日坍方，被告所屬谷關工務段第二次報請被告派員勘查災害，經被告派員
    於同年五月二十三日勘查，並核示以增加掛網噴漿方式施工，自九十年四月二十
    八日起至同年七月十九日止停工，應展期八十三日；自九十年十月六日起至同
    年月十六日止，因管線遷移致停工，應展期十一日。總計原告得要求延展工期之
    日數為二百四十八日，是系爭工程僅逾期六日，扣除被告得請求原告支付之逾期
    罰款三十七萬二千二百四十三元外，被告尚應給付原告八百十一萬一千六百四十
    九元，為此爰依承攬契約之法律關係提起本訴等語。並聲明：（一）被告應給付
    原告八百十一萬一千六百四十九元及自起訴狀繕本送達翌日即九十二年九月二十
    日起至清償日止，按年息百分之五計算之利息；（二）願供擔保，請准宣告假執
    行。
二、被告則以：系爭工程契約第七條第四項第四款之約定，乃課予原告遭遇不可抗拒
    意外事故之際，應儘述通知被告之義務，其目的在使被告得從速審核該意外事故
    是否影響工程之進行，以為評估是否准予展延工期，避免日後增加審核之困難度
    致須耗時費力徒增不便，而原告前述、、、、等事由均係坍方所造成
    ，係屬不可抗拒之意外事故而影響工期，依系爭工程契約第七條第四項第四款之
    約定，原告須在事故後十日內函請被告延長工期，逾期即不受理，但原告僅就前
    述之事由有函請被告延長工期，其餘事由原告既未於事故後十日內申請展延，
    依約被告自可不予延展工期；展延工期與否非僅以原告實際停工天數為斷，尚須
    考量原告停工是否合理，被告並有裁量權，被告考量相關因素后就前述之事由
    部分部已核算同意展延一日，原告再次請求應屬無理由等語資為抗辯。並聲明：
    （一）判決駁回原告之訴及假執行之聲請；（二）如受不利判決，願供擔保請准
    宣告免為假執行。
貳、兩造不爭執之事實：
（一）兩造簽訂系爭工程契約，由原告承攬被告定作之系爭工程。
（二）系爭工程原告於八十九年十二月二十日開工，至九十一年四月三十日竣工，歷
      時四百九十七日。
（三）系爭工程施工期間確有發生如原告前述至等工程變更、管線遷移、坍方等
      事實。
（四）系爭工程原約定工程期限為二百四十日曆天，惟就原告前述、、、等
      事由，被告分別同意展延工期一百零七日、一日、一日、一日，合計一百十日
      。
（五）原告前述、、、、等事由，除前述之事由外，原告均未於十日內
      函請被告延長工期。
（六）系爭工程尚有工程尾款八百四十八萬三千八百九十二元未給付，惟被告以系爭
      工程逾期一百四十七日完工，主張應罰款（扣款）九百十一萬四千零六十一元
      為由，拒絕給付原告系爭工程尾款。
（七）依系爭工程契約之約定，原告如逾期完工，每逾期一日應按契約結算金額千分
      之一給付違約金，亦即每日六萬二千零四十．五元。
      以上雙方不爭執之事實，本院採為判決之基礎。
參、得心證之理由：
    本件所應審酌之處，厥為：系爭工程是否有逾期完工應給付違約金之事實？就是
    否有逾期完工應審究之重點則為：原告前述所述情形，究應適用系爭
    工程契約第七條第四項第三款或第四款之約定？延長工程與否及期限之長短，是
    否全由被告裁量決定？原告如能主張延展工期，所能延展之期間為何？
一、原告施工期間因前述、、、、事由之坍方（天災）因素，如施工地點
    無法繼續施作，致影響工期時，應適用系爭工程契約第七條第四項第三款之約定
    ，原告無庸於事故終止後十日內函請被告延展工期。
（一）解釋私人之契約應通觀全文，並斟酌立約當時之情形，以期不失立約人之真意
      ；解釋當事人所立書據之真意，以當時之事實及其他一切證據資料為其判斷之
      標準，不能拘泥字面或截取書據中一二語，任意推解致失真意（最高法院十八
      年上字第一七二七號、十九年上字第二八號判例）。
（二）依原告提出為兩造所互不爭執之系爭工程契約書影本所載，兩造於系爭工程契
      約第七條第四項第三款係約定：「如因天災或意外等因素確為人力不可抗拒而
      影響工期者，甲方（即被告）得視事實需要酌延工期」；同條項第四款則係約
      定：「若乙方（即原告）遭遇不可抗拒之意外事故影響工期者，乙方應於發生
      事故告一段落後十日內函請甲方延長工期，逾期甲方不予受理」等語。是通觀
      前開二約定條款之全部文義並參互對照，系爭工程契約第七條第四項第三款，
      應係針對契約標的工程因發生天災或意外事故，施工地點無法繼續施作，致影
      響工期時所為之約定；同條項第四款，則係就承攬人自己（非契約標的工程）
      發生不可抗拒之事故，致無法進行工程之施工時所為之約定，始為合理，否則
      ，如謂契約標的工程因天災之因素施工地點無法繼續施作時，屬系爭契約條款
      第七條第四項第四款之約定事由，承攬人須於事故終止後十日內函請被告延展
      工期，第七條第四項第三款之約定，將無適用之可能，自與當事人訂約時之真
      意不符。
（三）原告施工期間前述、、、、等事由，既均係坍方（天災）之不可抗
      力事故，如有導致施工地點無法繼續施作，致影響工期之情事時，自應適用系
      爭工程契約第七條第四項第三款之約定，由被告視事實需要酌延工期，原告應
      無庸於事故終止後十日內函請被告延展工期，被告亦不得據此不予受理。尤以
      ，原告前述、、、、等事由，除前述之事由外，原告均未於十日
      內函請被告延長工期，但被告就原告未函請延長工期之原告前述、等事由
      ，被告既同意各展延工期一日，亦可資憑佐本院之上開認定。
二、系爭工程契約雖賦予被告就延長工期與否及日數有裁量之權限，但被告行使裁量
    權決定工期延長之天數時，仍應本於誠信原則，依授權目的以正當手段行使之，
    非可任所欲為。
（一）行使權利，履行義務，應依誠實及信用方法，為民法第一百四十八條第二項所
      明定，此即民法之最高指導原則「誠信原則」之具體規定。誠信原則係法律倫
      理價值的崇高表現，亦為公平正義之象徵，該原則有補充、解釋法規範及法律
      行為，或評價法律行為之任務，更進而可為立法之準則，是法院於判決時，雖
      應在可能之範圍內，基於法律之規定或當事人之訂定而為判決，但仍應審查其
      結果是否具體的妥當，如發現與誠信原則有不相容者，亦可使給付增減或請求
      權失效，以維公平。而權利雖在法律或契約上有所規定，但仍須經過解釋與補
      充，始能有具體精確之界限及內容，此項解釋與補充，亦應依誠信原則為之，
      法官於此情形，乃係繼續完成立法者之工作，故應一如立法者之所為，法律或
      契約所規定之權利，自有其一定目的，其賦予權利人以權利者，亦為使其用於
      正當之方向，且以正當手段行使之，並非許其任所欲為，故為相對人、第三人
      ，以及應受保護之公共利益計，權利均應有其一定之界限，但此一界限之確定
      ，則應依誠信原則為之，因之，法律或契約無明文規定時，法官固得依誠信原
      則以補充之，法律或契約如有規定，而其運用有失公平之情形時，法院亦得依
      誠信原則予以補充，使形式合法但造成對方過於嚴酷之法律行為，得以緩和化
      或合理化，在當事人間產生調和的功能，實現每一件法律行為的具體妥當性。
(二)、系爭工程契約第七條第四項第二款係約定：「非乙方（即原告）之責任而影響
      工期者（如房屋拆除、土地取得、管線遷移等），甲方（即被告）應於監工日
      報逐日記載（乙方應按日送交工作日報，甲方對於記載事項如有發現與事實不
      符得通知乙方更正），並於半月報內予以統計，於影響工期之事實告一段落時
      主動予以分析核算延長工期」；同條項三款則約定：「如因天災或意外等因素
      確為人力不可抗拒而影響工期者，甲方（即被告）得視事實需要酌延工期」；
      同條項本文並記載：「因故延期：（下列理由要求延長工期時，視為有效）」
      等語，此有原告提出之系爭工程契約書影本一件可稽。是依兩造之上開約定，
      系爭工程如遇有管線遷移、天災（坍方）等事故，如致影響工期時，被告應視
      影響之程度主動分析延長工期或視事實需要酌延工期，且在原告提出延長工期
      之要求時立即發生效力，亦即被告有延長工期之義務。雖系爭工程契約第七條
      第四項第七款另約定：「右列各款情事影響工期由甲方裁定給予延長並報上級
      機關備查」，賦予被告就延長工期與否及日數有裁量之權限，但此約定之目的
      ，無非在於某些事故對於系爭工程之工期是否有影響？或影響期間之長短？未
      必明確，始給予被告彈性之裁量空間，以杜爭議，並符實際需要，然此一約定
      之授權，不僅係權利，且被告行使裁量權決定工期延長之天數時，更應依授權
      目的以正當手段，本於誠信原則行使之，尚非可任所欲為（系爭工程契約第二
      十二條本文亦約定：兩造因履約發生爭議者，應依採購法令及契約規定，考量
      公共利益及公平合理，本諸誠信和諧，盡力協調解決之），尤以對系爭工程工
      期之影響及日數已屬明確之事故，被告更無行使裁量權之餘地，否則即與誠信
      原則有違。
三、系爭工程因原告前述至等事由，應延長之工期應為二百四十八日。
（一）證人即被告埔里工務段段長（系爭工程施作期間為谷關工務段段長）錢伯冠、
      谷關工務段工約僱工務員徐世田於本院九十三年三月十一日行言詞辯論證稱：
      九十年一月三日、同年月十一日、同年月三十日、同年四月二十二日確曾因坍
      方道路不通，因系爭工程位於坍方路段內，坍方地點復位於路寬不寬之道路中
      央，如施工將會影響坍方清除作業，且自安全上考量不能施工，乃電話通知原
      告停工，嗣經現場監工研判可以施工後，始分別於九十年一月九日、同年月十
      六日、同年二月二十一日、同年七月十九日通知原告復工，停工期間系爭工程
      所有項目均無法施工；另九十年四月十七日、同年九月三十日確曾因管線遷移
      問題，須開挖路基，遷移完畢前，被告無法施工，乃通知被告停工，並分別於
      九十年四月二十一日、同年十月十六日始通知被告復工等語，證人錢伯冠、徐
      世田之前開證詞，並有被告提出之監工日報表影本可資佐證，應屬實在。則系
      爭工程施工期間既確有發生如原告前述至等坍方、管線遷移之事實，且原
      告係由被告所屬人員通知停工，在被告所屬人員通知復工前，原告就系爭工程
      根本無從進行施作，執此，原告因前述至等坍方、管線遷移之事由，導致
      停工無法施作之期間應依序為七日、六日、二十三日、五日、六日、八十三日
      、十一日，合計應為一百四十一日。
（二）系爭工程因原告前述至等坍方、管線遷移之事由，停工無法施作之期間合
      計應為一百四十一日，則系爭工程工期將受影響及日數應屬明確，並無礙昧不
      明，得由被告行使裁量權決定之情形，被告在原告提出延長工期之要求時（見
      原告提出之工程期限變更報告表影本），自應依上開受影響之天數即一百四十
      一日核算延長工期，始符兩造約定之本旨，但被告竟無視於此，僅就原告前述
      、、等事由，合計同意展延工期三日，被告顯有恣意行使裁量權之情事
      ，造成對原告明顯不公平之結果，該裁量之結果自非妥適，亦與誠信原則有違
      ，為調和兩造間之權利義務，實現前開約定之具體妥當性，本院認為仍應以系
      爭工程工期實際受影響之一百四十一日，作為應延長工期之標準，以維公平。
      則連同原告前述之事由，被告同意延展一百零七日工期計算，系爭工程因原
      告前述至等事由，應延長之工期應為二百四十八日。
四、原告所得請求給付之工程款應為七百九十二萬五千五百二十七元。
    系爭工程自原告開工之八十九年十二月二十日計算，至九十一年四月三十日竣工
    為止，計歷時四百九十七日，而系爭工程原約定工程期限固為二百四十日曆天，
    但因系爭工程有原告前述至等事由，應延長工期二百四十八日，合計原告遲
    延完工之日數應為九日（原告就前述、、等事由被告同意展延之三日工期
    重覆計算，致將遲延完工期限誤算為六日），被告得主張自系爭工程尾款扣除之
    違約金額應為五十五萬八千三百六十五元（元以下四捨五入，依原告提出之被告
    谷關工務九十二年十一月十七日二工谷字第０九二０００四六八二號函影本所示
    ，被告在該函文內主張抵銷《扣除》之金額，僅能於上開金額內發生效力），在
    扣除後原告尚得請求給付之工程款應為七百九十二萬五千五百二十七元。從而原
    告本於承攬契約之法律關係，請求被告給付上開金額及自起訴狀繕本送達翌日即
    九十二年九月二十日起至清償日止，按年息百分之五計算之利息，為有理由，應
    予准許，原告逾此範圍之請求即非正當，應予駁回。
五、兩造均陳明願供擔保聲請宣告假執行及免為假執行，就原告勝訴部分，經均核無
    不合，爰分別酌定相當之擔保金額或有價證券准許之，至原告敗訴部分，其假執
    行之聲請已失所附麗，應併駁回之。
肆、本件事實已臻明確，兩造其餘攻擊防禦及證據調查，均與本案之判斷不生影響，
    自勿庸一一審酌論列，併此敘明。
據上論結，本件原告之訴為一部有理由，一部無理由，依民事訴訟法第七十九條、第
、三百九十條第二項、第三百九十二條第二項，判決如主文。
中　　　華　　　民　　　國　　九十三　　年　　　四　　　月     二十九    日
                                        臺灣臺中地方法院民事第二庭
~B法　　　官 劉長宜
右為正本係照原本作成。
如對本判決上訴，須於判決送達後二十日內向本院提出上訴狀（須附繕本）。
中　　　華　　　民　　　國　　九十三 　　年　 　四　 　　月　　二十九　　 日
~B法院書記官
